【裁判字號】    95,建,70
【裁判日期】    950908
【裁判案由】    給付工程款
【裁判全文】
臺灣臺北地方法院民事判決                95年度建字第70號
原      告  允勇營造有限公司
法定代理人  丙○○
訴訟代理人  馬金生律師
複 代理 人  甲○○
被      告  海天營造有限公司
法定代理人  乙○○○
訴訟代理人  周佳弘律師
當事人間請求給付工程款事件，經本院於中華民國95年8 月22日
言詞辯論終結，判決如下：
    主      文
原告之訴及其假執行之聲請均駁回。
訴訟費用由原告負擔。
    事實及理由
甲、程序方面：
    本件原告經合法通知，未於最後言詞辯論期日到場，核無民
    事訴訟法第三百八十六條所列各款情形，應依被告之聲請，
    由其一造辯論而為判決。
乙、得心證之理由：
一、原告主張：
  (一)原告向被告承攬「長庚基隆第二院區宿舍新建工程之D7區暨
    D6區AB棟泥作工程」（下稱系爭工程），工程地點位於基隆
    市○○○路208 巷，兩造並於民國91年8 月7 日簽訂工程承
    攬合約書。原告已依約施作完工，並經業主驗收且辦妥交屋
    手續，詎被告僅自91年10月5 日起至93年2 月5 日止，陸續
    支付原告部分工程款，合計新台幣（下同）19,190,359元，
    尚有工程尾款、工程保留款共計5,672,247 元未獲給付（詳
    如附件所示），屢經催討，均未獲置理。為此本於承攬契約
    之法律關係，依民法第四百九十條第一項、第五百零五條規
    定，請求被告給付工程款及法定遲延利息等語。
  (二)並聲明：
  1.被告應給付原告5,672,247 元，及自95年6 月6 日言詞辯論
    期日之翌日起至清償日止，按年息5 ﹪計算之利息。
  2.願供擔保以代釋明，請准宣告假執行。
  （原告起訴時係請求被告給付4,736,944 元本息，嗣於本院95
  年6 月6 日言詞辯論期日擴張應受判決事項之聲明，被告對此
  表示沒有意見而無異議並為本案之言詞辯論，核原告所為訴之
  追加，合於民事訴訟法第二百五十五條第一項第三款規定，應
  予准許）
二、被告則抗辯：
  (一)原告並未依約全部完成系爭工程，其中就原告已施作完成部
    分，被告均已依約付款，至於原告未完成部分，係由被告另
    行僱工完成，後者原告自不得請求工程款。至於原告所提照
    片係在91年9 月底至92年1 月中旬期間者，在系爭工程取得
    使用執照之前，益證原告自92年1月中旬起即未進場施作。
  (二)原告所提請款單金額與原告主張者不符，且為原告單方面自
    行製作者，內容未經兩造查驗，被告予以否認。
  (三)原告所承攬之系爭工程，在被告自行僱工施作後，D7區建物
    及D6區建物分別於92年6 月16日、92年7 月22日取得使用執
    照，故原告之工程款及保留款請求權，依民法第一百二十七
    條第七款規定，自此時起算至94年6 月15日、94年7 月21日
    因罹於二年之時效未行使而消滅。雖原告曾於93年11月23日
    請求被告付款，但並未於六個月內起訴，不發生中斷時效之
    效果；又被告93年12月13日函係請原告派員辦理結算事宜，
    並非承認原告之承攬報酬請求權及其請款之金額，與民法第
    一百二十九條第一項第二款之承認性質有別。至於原告再於
    94年11月21日請求被告付款，然此時原告請求權已罹於時效
    而消滅，自無中斷時效可言。
  (四)並聲明：原告之訴及假執行之聲請均駁回，如受不利判決願
    供擔保，請准宣告免為假執行。
三、兩造不爭執之事實：
  (一)原告主張其向被告承攬系爭工程，兩造並於91年8 月7 日簽
    訂工程承攬合約書之事實，已據其提出工程承攬合約書為證
    ，並為被告所不爭執（見本院卷第18至45頁、第92至93頁）
    ，自堪信為真實。
  (二)原告另主張系爭工程已經業主驗收完成且辦妥交屋手續，被
    告僅支付部分工程款19,190,359元等語，被告對此亦不爭執
    （見本院卷第126頁背面），堪可採信。
  (三)被告抗辯原告所承攬之系爭工程，其中D7區建物及D6區建物
    分別於92年6 月16日、92年7 月22日取得使用執照，原告之
    工程款及保留款請求權時效應自此時起算乙節，除有被告提
    出之使用執照在卷可稽外（見本院卷第95、96頁），並經原
    告於本院95年6 月6 日言詞辯論期日表示不爭執（見本院卷
    第126 頁）。
四、原告主張其已完成所承攬之系爭工程工作，被告尚有工程尾
    款、保留款共5,672,247 元未給付等情。但為被告所否認，
    並以前開情詞置辯。是以，本件兩造爭執之重點在於：
  (一)原告對被告之工程尾款、保留款等承攬報酬請求權，是否已
    罹於二年時效未行使而消滅？被告得否拒絕給付該等款項？
  (二)原告是否未完成系爭工程全部？又其主張被告尚有如附件所
    示工程款、保留款未給付，其數額是否有據？
五、現就兩造爭執之重點分述如下：
  (一)原告對被告之工程尾款、保留款等承攬報酬請求權，是否已
    罹於二年時效未行使而消滅？被告得否拒絕給付該等款項？
  1.原告對被告所為抗辯，陳稱：原告曾於93年11月23日函催被
    告給付，被告於93年12月13日函覆原告應派請相關人員辦理
    工程款項結算事宜，係對原告請求權存在之承認，原告請求
    權時效因而中斷，迄至本件95年1 月9 日聲請支付命令時止
    ，尚未罹於二年之時效期間等語。
  2.按承攬人之報酬及其墊款，因二年間不行使而消滅；又消滅
    時效，因請求、承認而中斷；時效中斷者，自中斷之事由終
    止時，重行起算，民法第一百二十七條第七款、第一百二十
    九條第一項第一、二款、第一百三十七條第一項分別定有明
    文。又消滅時效因承認而中斷，所謂之承認，乃義務人對於
    權利人之權利為知其請求權存在之觀念通知而言，最高法院
    著有61年台上字第615 號判例可資參照。又承認之方法不論
    明示，如書面、言詞、審判上、審判外等，默示亦可，如一
    部清償、支付利息、提供擔保、要求延緩等情形，亦可認為
    有承認之效力。據此，承認固然無須一一明示其權利之原因
    、內容及範圍等，但仍以有可推知之表示行為，足斷定義務
    人知曉權利人之請求權存在，始生中斷之效力。
  3.經查，兩造所簽訂之工程承攬合約書，係約定由原告承攬施
    作系爭工程，再依工程完成數量採實做實算方式結算工程款
    ，由被告給付予原告收取，此有工程承攬合約書附卷足證（
    見本院卷第19、33頁），核其契約性質應屬於民法所定承攬
    契約無誤，此亦為兩造所不爭執。因此，原告依工程承攬合
    約書所取得之工程款、保留款等債權，其性質上為民法第五
    百零五條之承攬報酬債權，而有民法第一百二十七條第七款
    二年短期時效規定之適用，先堪認定。
  4.次查，兩造間工程承攬合約書第六條「合約總價」，關於系
    爭工程D7區建物部分雖約定為5,000,000 元，但依同契約第
    五條約定應依實做實算方式辦理工程款計價；至於系爭工程
    D6區AB棟建物部分之工程承攬合約第六條，則無合約總價之
    明文約定。以上俱有前揭工程承攬合約書可查。
  5.雖原告前曾於93年5 月20日、93年6 月11日、93年11月18日
    以信函請求被告給付工程尾款、保留款，有存證信函、律師
    函為證（見本院卷第54至57頁、第59至60頁），被告對此亦
    不爭執。然依原告於本院95年7 月14日言詞辯論期日所述：
    「原告在時效期間完成之前曾經催告被告，被告則以93年12
    月13日函覆原告而為承認，時效中斷，因為在這個時候原告
    已經沒有其他工程款，而只剩下尾款部分，所謂的尾款就是
    原告尚未請款的部分，這是一個統稱，但是當時工程款金額
    尚未結算所以數額不確定。」等語（見本院卷第188 頁），
    可見，原告依前述工程承攬合約書可得向被告請求之具體承
    攬報酬數額，應俟兩造辦理結算後始得確定。易言之，原告
    在上述存證信函、律師函向被告請求給付報酬時，關於被告
    實際上應給付之數額，當時仍未臻具體明確，須待依約辦理
    結算方可。
  6.況觀諸原告在如5.所列之信函中先則陳稱被告應給付之報酬
    金額為4,736,945 元，並起訴請求被告給付該報酬金額；嗣
    則在本院95年6 月6 日言詞辯論期日更易其主張之請求金額
    為5,672,247 元（見本院卷第126 頁）。據此，亦可佐證兩
    造間承攬契約，就原告可得請求之報酬數額，在未經結算程
    序前，尚無從得以明確計算得知。
  7.再者，原告雖曾於93年11月18日以律師函催告被告給付工程
    款，並請求被告協商辦理工程款結算（見本院卷第56至57頁
    ），被告則於93年12月1 日函覆原告表示：「…本公司（即
    被告）於結案後已請乙方（即原告）派員辦理結算事宜，然
    因甲乙雙方對結算數量遲未達成共識而無法辦理結算事宜，
    絕非本公司不予以辦理。惠請乙方儘速派請熟悉此案人員攜
    帶計算資料辦理結算事宜。…有關工程保留款部分…本公司
    將於辦理結算事宜時一併辦理扣款。」等語，該函於93年12
    月13日送達原告（見本院卷第66頁右上方收文章），原告固
    然以此而主張被告係對於其承攬報酬請求權所為之承認，發
    生中斷時效之效力等語。惟查：
  (1)細閱被告93年12月1 日函文意旨，其係在催請原告協同辦理
    工程數量結算一事，並未對於原告請求之報酬予以明確承認
    。
  (2)況如前５、６之說明，原告可得請求之報酬數額需俟結算工
    程完成數量後，方可確定，在被告93年12月1 日函文送達時
    ，原告工程款金額數額尚未確定，此已經原告自承無訛（見
    前載５原告95年7月14日言詞辯論陳述內容）。
  (3)茲既兩造就系爭工程完工結算數量未達成共識，則原告是否
    可請求工程款，以及工程款、工程保留款數額等，在兩造間
    自有爭執。揆諸前開關於「承認」要件之說明，難認被告有
    認識原告請求權存在可言，故被告93年12月1 日之函文，尚
    非對原告請求權之承認，不生時效中斷之效力。
  8.兩造均不爭執原告承攬報酬請求權時效應自92年6 月16日、
    92年7 月22日起算（見三之(三)）。再按，最高法院71年台上
    字第3435號判例闡述表示：「由民法第一百三十條之規定而
    觀，時效因請求而中斷者，請求人苟欲保持中斷之效力，非
    於請求後六個月內起訴不可。如僅繼續不斷的為請求，而未
    於請求後六個月內起訴，其中斷之效力，即無由保持。」，
    經查，原告最後一次向被告請求履行債務時係在93年11月18
    日（見本院卷第56頁），但原告並未於請求後六個月內起訴
    ，遲至95年1 月9 日始向本院聲請對被告發支付命令（見支
    付命令聲請狀上本院收狀戳日期），依民法第一百三十條之
    規定，時效視為不中斷，即不能自其為請求時重行起算時效
    ，故原告對被告聲請發支付命令（經被告異議而視為起訴）
    時，已逾民法第一百二十七條第七款所定二年時效期間，其
    請求權因罹於時效未行使而消滅，被告自得拒絕給付，堪予
    認定。
  9.至於原告嗣後曾在94年11月21日再催告被告辦理工程結算（
    見本院卷第58頁），所為之請求已係在時效完成後，自不發
    生時效中斷之效力。
  10.綜上所述，原告對被告如附件所示之承攬報酬請求權，已罹
    於二年時效未行使而消滅，被告提出時效抗辯而拒絕給付，
    自屬有據。
六、原告對被告之承攬報酬請求權已罹於時效未行使而消滅，被
    告自得拒絕給付。從而，原告本於承攬契約之法律關係，依
    民法第四百九十條第一項、第五百零五條規定，請求被告給
    付5,672,247 元，及自95年6 月6 日言詞辯論期日之翌日（
    即95年6 月7 日）起至清償日止，按年息5 ﹪計算之利息，
    為無理由，應予駁回。原告之訴既經駁回，則假執行之聲請
    即失所附麗，應併予駁回。
七、本件為判決之基礎已臻明確，兩造其餘之陳述及所提其他證
    據，經本院斟酌後，認為均於判決之結果無影響，亦與本案
    之爭點無涉，自無庸逐一論述，併此敘明。
丙、結論：原告之訴為無理由，並依民事訴訟法第三百八十五條
    第一項前段、第七十八條，判決如主文。
中    華    民    國    95    年    9     月    8     日
                  民事第三庭  法  官  賴錦華
正本係照原本作成。
如對本判決上訴，須於判決送達後廿日內向本院提出上訴狀。
中    華    民    國    95    年    9     月    8     日
                              書記官  林桂玉
※附件：
┌──┬─────────────┬──────────────┐
│項次│工    程    名    稱      │工程款金額（新台幣，元）    │
├──┼─────────────┼──────────────┤
│１  │D6區                      │ 8,881,655                  │
├──┼─────────────┼──────────────┤
│２  │D7區                      │13,464,610                  │
├──┼─────────────┼──────────────┤
│３  │污水處理場                │   393,079                  │
├──┼─────────────┼──────────────┤
│４  │景觀工程                  │   776,637                  │
├──┼─────────────┼──────────────┤
│    │              小計        │23,515,981                  │
├──┼─────────────┼──────────────┤
│    │              加點工款    │ 1,346,625                  │
├──┼─────────────┼──────────────┤
│    │              原告已領款  │19,190,359                  │
├──┼─────────────┼──────────────┤
│    │              總計未領款  │5,672,247 （＋）        │
├──┼─────────────┼──────────────┤
│    │              未領工程款  │3,320,649 （）            │
├──┼─────────────┼──────────────┤
│    │              未領保留款  │2,351,598 （）            │
└──┴─────────────┴──────────────┘


司法院資訊處製作；財團法人民間司法改革基金會備份。
